【裁判字號】    92,台上,1284
【裁判日期】    920314
【裁判案由】    殺人等罪
【裁判全文】
最高法院刑事判決                              九十二年度台上字第一二八四號
    上  訴  人  甲○○
右上訴人因殺人等罪案件，不服台灣高等法院台中分院中華民國九十二年一月二十一
日第二審判決（九十一年度上重訴字第四三號，起訴案號：台灣彰化地方法院檢察署
九十一年度偵字第六０二七號），提起上訴，本院判決如左：
    主  文
上訴駁回。
    理  由
本件原判決認定：上訴人甲○○曾於民國八十五年間，因竊盜罪，經台灣台中地方法
院判處有期徒刑一年二月確定，又於八十六年間再犯竊盜罪，經台灣桃園地方法院判
處有期徒刑一年八月確定，於八十七年十月二十二日假釋出獄並交付保護管束，於八
十九年七月十五日假釋期滿未經撤銷假釋，視為有期徒刑已執行完畢。猶不知警惕，
於九十一年六月二十八日許，因向郭振興借款新台幣（下同）三萬元未果，遂心生恨
意，基於意圖為自己不法所有之強盜犯意及殺人犯意，先於同年六月二十八日許，至
台中市○○路上之建國市場內購買一把欲用以殺人之尖刀（未扣案），再於同年七月
一日十三時三十分許，前往郭振興設於台北縣樹林市○○路五八五之一號之「東興中
古汽車商行」尋找郭振興未遇，遂打電話聯絡郭振興（起訴書誤載為郭建興）及佯稱
欲賣車予郭振興，請郭振興返回上開車行，並告知交付中古車之定金為五萬元，郭振
興依約回車行後，甲○○復假意邀郭振興一同前往同縣市○○○街山上交車，迨至該
處時，甲○○即趁郭振興不注意時，以殺人犯意持先前預備之尖刀朝郭振興左背部猛
刺一刀，當場致郭振興左側腰部受有深十二公分、寬五公分、長十公分之刀傷，郭振
興害怕之餘，隨即往其旁之山谷跳下逃跑，致其受有右足踝粉碎性骨折併韌帶斷裂，
及其下肢多處擦傷，甲○○追上前欲再殺害郭振興，並向郭振興稱：要搶錢等語，郭
振興因先前之背傷，以致無法抗拒甲○○，遂由口袋中以拋散之方式丟出原本攜帶之
三萬元鈔票予甲○○，並乘甲○○撿拾散落於地之鈔票機會，繼續向山下奔逃，甲○
○始未再繼續殺害郭振興而離開該處，郭振興經路人送醫後，始倖免於難。然甲○○
事後竟仍無悔意，復因前與楊儒魯有債務糾紛，於同年月十日某時，自台中市某處，
駕駛向友人蔡立夫借得之車號ＳＳＫ｜九七０號機車，至楊儒魯位於彰化縣溪湖鎮○
○路○段五八二號住處，與楊儒魯商討債務還款問題，為楊儒魯所拒，並進而要求甲
○○須偷車交付，始返還債務，甲○○因而懷恨在心，另行起意殺害楊儒魯，於佯稱
答應後，先於同年月十四日十五時許，至台中市○○路之「建成刀剪行」購得一把康
秀別作廠牌之小刀準備殺害楊儒魯，再於十五日（原判決誤載為十四日）十五時許，
打電話告知楊儒魯車已偷到，並相約於同日二十一時許，見面交車，同日十九時許，
甲○○即駕駛前開機車前往楊儒魯之住處，並在該處某家打鐵店復購得另一把長柄小
刀，再以楊儒魯住處附近之公用電話撥打予楊儒魯告知在其住處樓下等候，迄同日二
十一時許，楊儒魯依約下樓，並駕駛機車尾隨甲○○之機車至介於彰化縣二林鎮梅芳
里與永興里間之小路上，甲○○再次向楊儒魯催討還債未果後，即以殺人之犯意，持
先前已預備好之康秀別作廠牌小刀由下往上朝楊儒魯左背部猛刺一刀，刀鋒由七、八
肋間刺入向內側及往上進入左肺上葉，到達心包膜，當場導致肺臟出血，楊儒魯受傷
後自行拔出小刀，逃往彰化縣二林鎮○○里○○路六十五號旁之巷口樹下躲避，甲○
○雖亦拿出另把長柄小刀，惟見既已得逞且楊儒魯躲藏之附近有住家，即放棄繼續追
殺楊儒魯而離開該處，楊儒魯於同日二十一時許，因前開傷勢致出血性休克而死亡，
嗣於同日二十一時三十分許，為住於彰化縣二林鎮○○里○○路六十五號之吳金井發
現報警，始查獲上情，並在前開處所附近扣得甲○○用以殺害楊儒魯之二把兇刀等情
。係以上揭殺害被害人郭振興及楊儒魯之事實，業據上訴人坦承不諱，核與被害人郭
振興指訴情節相符，並有郭振興之診斷證明書一紙及被殺害部位之照片三張、台灣彰
化地方法院檢察署檢察官督同檢驗員相驗及督同法醫師解剖楊儒魯屍體之勘驗筆錄、
相驗屍體證明書、中山醫學大學附設醫院病理科解剖鑑定報告（認被害人楊儒魯確係
因遭上訴人持刀由七、八肋間刺入向內側及往上進入左肺上葉，到達心包膜，導致肺
臟出血過量休克死亡，且其左背部傷口與現場查扣之刀器比對相符）一份、相片一百
十一張及上訴人行兇用之小刀二把扣案可憑（見第六０二七號偵查卷第七十三、七十
五、一００至一三四頁、相驗卷第九、二十一、二十四、三十五至四十一頁）。因認
(一)上訴人明知人體背部緊鄰重要器官，持刀刺入，足以致命，竟持預備之尖刀朝郭振
興左背部猛刺一刀，致郭振興左側腰部受有深十二公分、寬五公分、長十公分之刀傷
，足見上訴人有殺人之犯意甚明，郭振興其後乘上訴人撿拾散落於地鈔票之機會，向
山下奔逃，經路人送醫後，始倖免於難，上訴人殺害被害人郭振興未遂之犯行應可認
定。（二）上訴人明知人體背部近肺臟處為人之重要器官，持刀刺入，足以致命，竟
持扣案之小刀由下往上朝楊儒魯左背部猛刺一刀，刀鋒由七、八肋間刺入向內側及往
上進入左肺上葉，到達心包膜，致肺臟出血，引起出血性休克而死亡，足見上訴人此
部分有殺人犯意亦甚明確。又上訴人確有強盜之事實，業據被害人郭振興於警訊中指
訴不移，復於第一審法院審理中證稱：「（你拿那三萬元出來是要被告去找人來救你
的？還是被告搶你的？）被告在還未出發前到我車行時就叫我帶五萬元為訂金，我只
帶三萬元出去，在被告殺我一刀時我錢還沒有給他，後來我被殺一刀後跳下山谷，被
告追上我，被告還說：要跟你搶錢，你錢拿出來等語，然後我就把三萬元灑在地上讓
被告去撿，我是利用他在撿錢的空檔我趕快繼續往山下逃跑，我灑錢時我並沒有叫他
去叫人來救我，他就是要我死，他怎麼會找人來救我，我後來沒有死是因為我跑得快
，我連滾帶爬約十多分鐘後，我才看到一座工寮旁有一部插著鑰匙的機車，我才騎走
，我是幸運逃脫的，被告真的是要殺人搶錢。」；又於原審審理中證陳「被告確實有
拿刀砍我，他假裝要賣車給我，把我騙到山上，並且又拿刀砍我，並且搶我的錢，且
我被砍後，自己逃跑，找人求救，他殺我目的是要搶錢，他殺了我之後，又一直追我
，我怕被他追上，他要搶我的錢，叫我將錢拿出來，我才趕快將錢拋散丟給他，要他
不要殺我，他就去搶錢，才沒有繼續追殺我，後來我逃跑到山下果園求救，又到工寮
旁有一部插著鑰匙的機車，我才騎走，幸運逃脫的，並沒有叫他去找人來救我，確實
是他殺我，搶我的錢。」各等語明確（見第一審卷第三十一、三十二頁、原審卷第六
十頁）；再上訴人原即欲向告訴人郭振興索款，誆騙告訴人郭振興欲出售車輛，並於
刺殺告訴人郭振興後，確曾拿取郭振興交付之三萬元，且告訴人郭振興係趁其拾取該
三萬元時逃跑一節，亦為上訴人所不否認，足見其亦有強盜財物之犯意，否則於刺傷
告訴人郭振興後，見告訴人郭振興拋出錢財，應不致急於拿取財物，而未繼續追殺告
訴人郭振興以達其殺人之目的，而任由告訴人郭振興乘機逃脫之理，其有強盜之犯行
亦堪認定，為其所憑之證據及認定之理由。而以上訴人否認有強盜及殺人之犯意，為
飾卸之詞，不足採取，依憑調查所得之心證，詳予指駁。因核上訴人所為，係犯刑法
第二百七十一條第一項之殺人罪、第二百七十一條第二項、第一項之殺人未遂罪、第
三百二十八條第一項之強盜罪。上訴人雖已著手殺害被害人郭振興行為之實施，惟未
生死亡之結果，其此部分犯行尚屬未遂，依刑法第二十六條前段之規定，按既遂犯之
刑度減輕其刑；至公訴人雖認上訴人殺害被害人郭振興未遂及強盜之犯行，係犯刑法
第三百三十二條第一項之強盜殺人罪，惟刑法第三百三十二條第一項之強盜殺人罪並
無處罰未遂犯之規定，故尚無該條之適用，公訴人容有誤會，附此敘明；又上訴人殺
害被害人郭振興係為強盜財物，其殺人未遂犯行與強盜犯行間有方法、目的之牽連關
係，應依牽連犯之規定，僅論以較重之殺人未遂罪一罪。上訴人所犯殺人罪及殺人未
遂罪二罪間，犯意各別，應予分論併罰。又上訴人前曾於八十五年間，因竊盜罪，經
台灣台中地方法院判處有期徒刑一年二月確定，又於八十六年間再犯竊盜罪，經台灣
桃園地方法院判處有期徒刑一年八月確定，於八十七年十月二十二日假釋出獄並交付
保護管束，於八十九年七月十五日假釋期滿未經撤銷假釋，視為有期徒刑已執行完畢
，有刑案資料查註紀錄表一份在卷可查，其於有期徒刑執行完畢後，五年內再犯本罪
，為累犯，除法定本刑為死刑及無期徒刑部分，不得加重外，其餘部分應依法加重其
刑，並就上訴人殺害郭振興未遂部分，先加重後減輕之。因認第一審判決適用上開法
條及刑法第五十五條、第四十七條、第三十七條第一、二項、第三十八條第一項第二
款、第五十一條第四款、第八款之規定，並審酌上訴人素行不佳、犯罪之動機僅為一
時衝動，即突發殺機，泯滅人性，視人命猶草芥、及衡其犯罪之目的、手段（均僅刺
一刀即造成被害人二人要害部位深達十數公分之傷口，足見下手之猛，行兇之手段殘
忍）、犯罪後對確有殺人之犯行坦承不諱、且一再要求法院判其重刑之悔恨態度等一
切情狀，分別論上訴人以殺人未遂，累犯罪，判處有期徒刑拾陸年，併以其犯罪性質
認有褫奪公權之必要，爰宣告褫奪公權拾年；又論以殺人，累犯罪，判處無期徒刑，
依法宣告褫奪公權終身。及定其應執行刑為無期徒刑，褫奪公權終身。另以扣案之小
刀二把係上訴人所有、供犯罪所用之物，依法宣告沒收之，又說明上訴人用以殺害被
害人郭振興之尖刀一把，因未扣案，為避免執行之困難，爰不諭知沒收之理由，為無
不合，予以維持，駁回上訴人在第二審之上訴，經核於法尚無違誤。上訴意旨略稱：
原判決僅以扣案之小刀為銳利之物品，即認上訴人有殺人或殺人未遂之犯意，難謂無
違背經驗法則，且就上訴人之犯意未明白認定，亦未依法提示郭振興之筆錄及扣案之
兇刀二把，有違直接審理主義，而就上訴人之全部犯行未以連續犯論擬，亦有違誤云
云，惟原判決已詳予敘明上訴人殺害郭振興未遂及殺害楊儒魯既遂，均具殺人犯意之
理由，且於事實欄亦已明白認定，其此部分之上訴意旨顯非依據卷內訴訟資料所為指
摘，自非可取；又按原審審判長於審判期日，就被害人郭振興之筆錄及扣案之兇刀二
把，已分別予以提示並告以要旨，踐行調查程序並命為充分之辯論，有原審九十二年
一月七日之審判筆錄可考（見原審卷第六十至六十一頁），並無礙上訴人防禦權之行
使，自可採為判決之基礎，不得任意指摘為違法，上訴意旨任意爭執，非有理由，應
予駁回。
據上論結，應依刑事訴訟法第三百九十六條第一項，判決如主文。
中      華      民      國    九十二    年      三      月     十四     日
                              最高法院刑事第十庭
                                  審判長法官  林  增  福
                                        法官  邵  燕  玲
                                        法官  吳  昆  仁
                                        法官  陳  世  雄
                                        法官  惠  光  霞
      右正本證明與原本無異
                                              書  記  官
中      華      民      國    九十二    年      三      月     二十一   日


司法院資訊處製作；財團法人民間司法改革基金會備份。
